臺灣高等法院臺中分院刑事判決　　　　 96年度上易字第293號
上　訴　人　臺灣臺中地方法院檢察署檢察官
上　訴　人
即　被　告　乙○○
選任辯護人　張繼準律師
　　　　　　張績寶律師
上列上訴人因被告偽造文書等案件，不服臺灣臺中地方法院95年
度易字第1774號中華民國95年12月22日第一審判決（起訴案號：
臺灣臺中地方法院檢察署94年度偵字第5575號），提起上訴，本
院判決如下：
    主  文
上訴駁回。
    犯罪事實
一、乙○○擔任「臺中市手工藝業職業工會」【址設臺中市○區
    ○○街七八號三樓】秘書，負責製作勞工保險投保薪資調整
    表暨全民健康保險投保金額調整表，同時向勞工保險局【下
    稱勞保局】及中央健康保險局中區分局【下稱健保局】申報
    該職業工會個人勞保投保薪資及健保投保金額，以供勞保局
    、健保局依其申報核定保險費、勞工保險、全民健康保險加
    、退保及工會帳目整理校對等業務，為從事上開業務之人。
    乙○○明知其勞工保險投保薪資，依照勞工保險條例第十四
    條及其施行細則第三十二條規定，應按其月薪總額新臺幣【
    下同】三萬三千元【即以勞動基準法第二條第三款規定之工
    資為準，勞工因工作而獲得之報酬，包括薪資二萬一千元及
    經常性給與即會務加給五百元、交通加給五百元、健保人事
    行政補助一萬一千元】，再依「勞工保險投保薪資分級表」
    規定之第十七級，以三萬三千三百元為勞保投保薪資；而全
    民健康保險投保金額，依全民健康保險法第十二規定，受僱
    者係以其薪資所得為投保金額，且據行政院衛生署八十四年
    六月二十七日衛署健保字第八四Ｏ三一一三四號函釋以：「
    ．．．所稱『薪資所得』參照勞動基準法第二條第三款有關
    工資之規定為其認定標準，所申報之投保金額，不得低於勞
    工保險投保薪資。」，亦以其月薪總額三萬三千元，計算為
    投保金額為三萬三千三百元，竟基於行使明知為不實之事項
    ，而登載於其業務上作成文書之犯意及以詐術意圖為自己及
    「臺中市手工藝業職業工會」之財產上不法利益之犯意，於
    九十三年三月三十一日【聲請簡易判決處刑書誤載為九十三
    年一月間】，在其業務上作為之勞工保險投保薪資調整表暨
    全民健康保險投保金額調整表【該表格係一式二份，一併寄
    送健保局，聲請簡易判決處刑書誤載為申報單】，虛偽登載
    勞保投保薪資暨健保投保金額調整後為二萬四千元【調整前
    為二萬一千元，調整前有無涉及不法，應由檢察官另行偵辦
    】，並於翌日持以行使同時寄送向健保局【勞保部分則轉由
    勞保局辦理】同時申請調整勞保投保薪資及健保投保金額，
    致有實質審查權限的勞保局、健保局承辦人員均陷於錯誤，
    誤認乙○○的勞保投保薪資及健保投保金額確為二萬四千元
    ，勞保局據以核算乙○○勞保部分每月應自行負擔保險費為
    三百十二元；「臺中市手工藝業職業工會」每月應負擔保險
    費為一千一百十六元，較諸乙○○以三萬三千三百元為勞保
    投保薪資，核算乙○○勞保部分每月應自行負擔保險費為四
    百三十三元，「臺中市手工藝業職業工會」每月應負擔保險
    費為一千五百四十八元為低，迄至九十五年八月四日，乙○
    ○再行向勞保局申報調整其勞保投保薪資為三萬零三百元止
    【調整後有無涉及不法，應由檢察官另行偵辦】，乙○○獲
    取勞保部分每月少付一百二十一元的保險費之財產上不法利
    益；「臺中市手工藝業職業工會」獲取每月少付四百三十二
    元的保險費之財產上不法利益；健保局據以核算乙○○健保
    部分每月應自行負擔保險費為三百二十八元；「臺中市手工
    藝業職業工會」每月應負擔保險費為一千一百六十六元，較
    諸乙○○以三萬三千三百元為健保投保金額，核算乙○○健
    保部分每月應自行負擔保險費為四百五十五元，「臺中市手
    工藝業職業工會」每月應負擔保險費為一千六百十八元為低
    ，迄至九十五年八月四日，乙○○再行向健保局申報調整其
    健保投保金資為三萬零三百元止【調整後有無涉及不法，應
    由檢察官另行偵辦】，乙○○獲取健保部分每月少付一百二
    十七元的保險費之財產上不法利益；「臺中市手工藝業職業
    工會」獲取每月少付四百五十二元的保險費之財產上不法利
    益【聲請簡易判決處刑書誤認為增加一百四十六元的保險費
    】，足以生損害勞保局、健保局核算暨收取保險費的正確性
    及全體被保險人的利益。
二、案經臺中市手工藝業職業工會常務監事甲○○向臺灣臺中地
    方法院檢察署檢察官告發，經該署檢察官聲請簡易判決處刑
    ，臺灣臺中地方法院臺中簡易庭認為不宜以簡易判決處刑，
    移送刑事庭適用通常程序審判。
    理    由
一、訊據上訴人即被告（下稱被告）乙○○坦承擔任「臺中市手
    工藝業職業工會」秘書，負責向勞保局及健保局申報該職業
    工會個人勞保投保薪資、健保投保金額，以供勞保局、健保
    局依申報核定保險費、勞健保加、退保及工會帳目整理校對
    等業務，為從事上開業務之人；其每月基本工資為二萬一千
    元、每月會務加給為五百元、每月交通加給為五百元、健保
    人事行政補助為一萬一千元；自九十三年三月三十一日起，
    在勞工保險投保薪資調整表暨全民健康保險投保金額調整表
    上，將勞保投保薪資暨健保投保金額由原申報的二萬一千元
    ，登載為二萬四千元等情，惟矢口否認有為上揭犯行，辯稱
    ：
（一）伊自九十年四月十四日起，每月即固定領取基本工資二萬
      一千元、會務加給五百元、交通加給五百元、健保人事行
      政補助一萬一千元。另行政院勞工委員會於九十二年十一
      月十四日，以勞動一字第Ｚ000000000號公告，
      勞工團體自九十二年十二月一日起適用勞動基準法。「臺
      中市手工藝業職業工會」既自九十二年十二月一日起，適
      用勞動基準法，則勞動基準法有關如何認定勞工工資之相
      關規定，於本案自應適用。而勞工保險投保薪資，應按勞
      工全月實支薪資總額，再依「勞工保險投保薪資分級表」
      規定等級之金額填報，此乃強制規定，非事業主或被保險
      人可自由增減，倘未據實申報月投保薪資，依勞工保險條
      例第七十二條第二項規定，就勞工因此所受之損失，投保
      單位尚應對勞工負損害賠償責任，是聲請簡易判決處刑意
      旨以「薪資」的認定，應以投保單位所核定之薪資為準，
      顯係誤解上開規定。
（二）伊每月固定領取之健保人事行政補助款，係經伊任職之「
      臺中市手工藝業職業工會」於會員代表大會中通過，將健
      保人事行政補助款納入工會之經常會費中，再從中提撥一
      部分補助款，支付承辦該項健保相關業務之會務人員，從
      而該補助款自屬伊經常性領取之薪資。伊於「臺中市手工
      藝業職業工會」負責的職務，既係包括向健保局申報該工
      會職員個人投保薪資及勞保加、退保申報表的填具及申報
      等工作，則「臺中市手工藝業職業工會」歷次代表大會於
      歲入決算書、歲出決算書所列「健保行政補助款」，依「
      全民健康保險第二、三類投保單位運用中央健康保險局補
      助款注意事項」所示意旨，自屬伊每月得固定領取之薪資
      的一部分。而伊於九十三、九十四年度平均每月領取薪資
      總額為三萬三千元，亦有各該年度之扣繳憑單及「臺中市
      手工藝業職業工會」支出傳票及伊具領的領款單可證。
（三）告發人甲○○雖以勞保局九十四年七月二十七日保承職字
      第Ｚ000000000Ｏ號函記載：「．．．惟款項之
      支出係供乙○○增僱助理一名之費用，應由乙○○支領後
      給與助理」等語，可資證明該款項實際上係由伊代為支領
      而已。惟上開內容僅係勞保局轉載告發人甲○○之主張，
      僅係其個人意見。伊是否另聘助理以協助辦理相關業務，
      僅係授權由伊自行決定，倘伊聘僱助理，聘僱該名助理之
      費用，亦係由伊個人所得中支付，益足認補助款確係伊所
      應領取之薪資等語。
（四）伊究應如何申報投保薪資，各單位法律見解均各不相同，
      本案誠無期待伊有更完備之法律常識，並據以申報其投保
      薪資，故伊並無業務登載不實及詐欺得利等罪之犯罪故意
      及期待可能性。
二、惟查：
（一）被告乙○○於「臺中市手工藝業職業工會」確實係從事辦
      理勞工保險、全民健康保險相關業務之人，而勞工保險投
      保薪資調整表暨全民健康保險金額調整表，確係其業務上
      作成之文書：
      被告乙○○擔任「臺中市手工藝業職業工會」秘書，負責
      製作勞工保險投保薪資調整表暨全民健康保險投保金額調
      整表，同時向勞保局及健保局申報該職業工會個人勞保投
      保薪資及健保投保金額，以供勞保局、健保局依其申報核
      定保險費、勞工保險、全民健康保險加、退保及工會帳目
      整理校對等業務，為從事上開業務之人等情，業據被告乙
      ○○於本院審理時陳述明確，核與「臺中市手工藝業職業
      工會」常務理事郭永固及常務監事甲○○於勞工保險局臺
      中市辦事處業務訪查時均有提及被告乙○○確係從事上開
      業務等情相符。此外，並有被告乙○○在經辦人欄核章的
      勞工保險投保薪資調整表暨全民健康保險金額調整表附卷
      可稽【詳原審九十五年度易字第一七七四號刑事卷第一七
      一、一七二、一九Ｏ頁】，堪信被告乙○○於「臺中市手
      工藝業職業工會」確實係從事辦理勞工保險、全民健康保
      險相關業務之人，而勞工保險投保薪資調整表暨全民健康
      保險金額調整表，確係其業務上作成之文書無訛。
（二）被告乙○○自九十三年三月一日起，每月固定領取的薪資
      總額確為三萬三千元：
      (一)「臺中市手工藝業職業工會」自九十年四月三十日起，
        即按月給付被告乙○○「健保行政補助人事支出」一萬
        一千元；自九十年十月三十一日起，即按月給付被告乙
        ○○「其他加給」及「交通加給」各五百元，被告乙○
        ○除上開「健保行政補助人事支出」、「會務加給」及
        「交通加給」外，自九十年十一月三十日起，每月領取
        「薪餉」二萬一千元，總計為三萬三千元等情，有「臺
        中市手工藝業職業工會」支出傳票及領款單在卷可稽【
        詳原審九十五年度易字第一七七四號刑事卷第八七至一
        三二頁】；而被告乙○○於九十三年度的各類所得扣繳
        暨免扣繳憑單記載該年度給付總額為三十九萬六千元，
        換算其每月領取的薪資總額為三萬三千元等情，亦有九
        十三年度各類所得扣繳暨免扣繳憑單在卷足憑【詳原審
        九十五年度易字第一七七四號刑事卷第一三三頁】。
      (二)證人即「臺中市手工藝職業工會」常務理事郭永固於勞
        工保險局臺中市辦事處業務訪查時陳稱：「臺中市手工
        藝業職業工會」確經理監事同意將健保行政補助費列入
        被告乙○○之薪資，又薪資明細表每月所列健保行政補
        助款一萬一千元是屬被告乙○○因工作而獲得之報酬；
        「臺中市手工藝業職業工會」所有提供資料足資證明被
        告乙○○每月實際薪水是三萬三千元無誤等語【詳原審
        九十五年度易字第一七七四號刑事卷第一七八至一八Ｏ
        頁】；於檢察官偵查時證稱：「（乙○○的薪水如何核
        定？）我們每個月都有核章，補助款也會一部分發給乙
        ○○，所以她除了基本薪水二萬一千元，他還會多分到
        一萬一千元的健保補助款，所以她所言她是二萬一千元
        加上一萬一千元沒有錯。」；「（健保補助款是經常性
        補助？）是。」等語【詳臺灣臺中地方法院檢察署九十
        四年度偵字第五五七五號偵查卷第一三Ｏ頁】。
      (三)證人即「臺中市手工藝業職業工會」常務監事甲○○於
        勞工保險局臺中市辦事處業務訪查時陳稱：「臺中市手
        工藝職業工會」經理監事同意將健保行政補助費由乙○
        ○支領，係其表示業務增加，必需增僱助理一名幫忙會
        務，惟該筆款項由其支領後再給與助理等語【詳原審九
        十五年度易字第一七七四號刑事卷第一七四至一七六頁
        】。
      (四)「臺中市手工藝業職業工會」固於第六屆第五次理事會
        會議，決議通過被告乙○○九十四年度薪資二萬一千元
        、會務加給五百元、交通加給五百元、健保人事行政補
        助一萬一千元，每月薪餉等支給總額為三萬三千元等情
        ，有該工會第六屆第五次理事會會議紀錄在卷足憑【詳
        臺灣臺中地方法院檢察署九十四年度偵字第五五七五號
        偵查卷第六八頁】，然此僅係再次確認被告乙○○每月
        固定領取的薪資總額為三萬三千元，非謂「臺中市手工
        藝業職業工會」係自第六屆第五次理事會會議決議後，
        始將被告乙○○的薪資調整為三萬三千元，且是否符合
        勞動基準法第二條第三款的「工資」，與是否經過「臺
        中市手工藝業職業工會」理事會會議決議亦無關係，詳
        如後述。至證人即臺中市手工藝業職業工會第五屆監事
        及第六屆理事丙○○於本院審理時到庭證稱：第五次理
        事會會議記錄記載通過乙○○的薪資為三萬三千元，但
        是監事會沒有同意，所以還不算數等語（詳本院卷九十
        六年三月二十八日審判筆錄第四頁），惟是否經監事會
        同意乙節，僅係會議決議是否追認生效之問題，並不影
        響理事會確認被告乙○○每月固定領取的薪資總額為三
        萬三千元之情。
      (五)至於證人即「臺中市手工藝業職業工會」常務監事甲○
        ○於勞工保險局臺中市辦事處業務訪查時及於本院審理
        時雖陳稱：「臺中市手工藝職業工會」經理監事同意將
        健保行政補助費由乙○○支領，係其表示業務增加，必
        需增僱助理一名幫忙會務，該筆款項由其支領後再給與
        助理，如乙○○沒有向理監事會議要求請助理，就不會
        撥出這筆一萬一千元款項」等語，然增僱助理是否為硬
        性規定，既無任何證據足資證明，尚難單以證人甲○○
        之證述，即認定該款項非被告因工作而獲得的報酬，且
        排除在勞動基準法第二條第三款之「工資」的範疇之外
        。且若該款項係硬性規定被告乙○○必須聘僱助理，則
        何以不由「臺中市手工藝業職業工會」直接聘僱，而該
        款項既列入被告乙○○的個人薪資所得而計算被告乙○
        ○的個人綜合所得稅，卻又要求被告乙○○必須將款項
        作為聘僱助理的薪資，亦顯不合理。是被告乙○○陳稱
        是否聘僱助理係其個人得自由決定，非不足採信。而被
        告乙○○實際既未聘僱助理，而自行處理所有勞、健保
        相關業務，該款項即難謂非被告乙○○因工作而獲得之
        報酬，自應無從排除在勞動基準法第二條第三款之「工
        資」的範疇之外，其理至明。
      (六)綜此，被告乙○○固定自「臺中市手工藝業職業工會」
        領取的薪資總額包括薪資二萬一千元、交通加給五百元
        、會務加給五百元及健保人事行政補助一萬一千元，合
        計確為三萬三千元無訛。
（三）被告乙○○的勞保投保薪資及健保投保金額均為三萬三千
      三百元：
      (一)依照勞工保險條例第十四條及其施行細則第三十二條規
        定，勞工投保薪資應按其月薪總額，以勞動基準法第二
        條第三款規定之工資為準【即勞工因工作而獲得之報酬
        ，包括工資、薪金及按計時、計日、計月、計件以現金
        或實物等方式給付之獎金、津貼及其他任何名義之經常
        性給與均屬之】，其每月收入不固定者，以最近三個月
        收入之平均為準，再依「勞工保險投保薪資分級表」規
        定等級之金額填報，此係強制規定，非事業主或被保險
        人可自由增減。同條例第十四條第二項規定，被保險人
        之薪資，如在當年二月至七月調整時，投保單位應於當
        年八月底前，將調整後之月投保薪資通知保險人；如在
        當年八月至次年一月調整時，應於次年二月底前通知保
        險人，其調整均自通知之次月一日生效。又行政院勞工
        委員會八十五年二月十日臺八五勞動二字第一Ｏ三二五
        二函釋：查勞動基準法第二條第二款規定：「工資：謂
        勞工因工作而以現金或實物等方式給付之獎金、津貼及
        其他任何名義之經常性給與均屬之」。基此，工資定義
        重點應在該款前段所敘「勞工因工作而獲得之報酬」，
        至於同款後段「包括」以下文字係例舉屬於工資之各項
        給與，規定包括「工資、薪金」、「按計時．．．獎金
        、津貼」或「其他任何名義之經常性給與」均屬之，但
        非「工資、薪金」、「按計時．．．獎金、津貼」必須
        符合「經常性給與」要件始屬工資，而應視其是否為勞
        工因工作而獲得之報酬而定。而該款末句「其他任何名
        義之經常性給與」一詞，法令雖無明文解釋，但應指非
        臨時起意且非與工作無關之給與而言，立法原旨在於防
        止雇主對勞工因工作而獲得之報酬，不以工資之名，而
        改用其他名義，故特於該法明定應屬工資，以資保護等
        情，有勞工保險局九十五年十一月九日保承職字第Ｚ○
        ○○○○○○○○Ｏ號函附卷可稽【詳原審九十五年度
        易字第一七七四號刑事卷第一六七至一八七頁】。
      (二)依全民健康保險法第二十二規定略以：「受僱者以其薪
        資所得為投保金額。」；另據行政院衛生署八十四年六
        月二十七日衛署健保字第八四Ｏ三一一三四號函釋略以
        ：「．．．所稱『薪資所得』參照勞動基準法第二條第
        三款有關工資之規定為其認定標準，所申報之投保金額
        ，不得低於勞工保險投保薪資。」；又行政院勞工委員
        會八十五年二月十日臺八五勞動二字第一Ｏ三二五二號
        有關工資疑義函釋略以：「勞動基準法第二條第三款規
        定『工資為勞工因工作而獲得之報酬：包括工資、薪津
        及按計時、計日、計月、計件以現金或實物等方式給付
        之獎金、津貼及其他任何名義之經常性給與均屬之』」
        等情，有中央健康保險局中區分局九十五年十一月一日
        健保中承一字第Ｚ000000000號函在卷足憑【
        詳原審九十五年度易字第一七七四號刑事卷第一八八至
        一九Ｏ頁】。
      (三)依上開函文可知，無論勞保投保薪資或健保投保金額，
        均係依勞動基準法第二條第三款有關工資之規定為其認
        定標準，再依照「勞工保險投保薪資分級表」規定等級
        之金額填報，此係強制規定，非事業主或被保險人可自
        由增減。而勞動基準法第二條第三款所謂「工資」係指
        勞工因工作而獲得之報酬，包括工資、薪金及按計時、
        計日、計月、計件以現金或實物等方式給付之獎金、津
        貼及其他任何名義之經常性給與均屬之。被告乙○○每
        月固定領取的薪資二萬一千元，固屬其因工作而獲得之
        報酬，而屬勞動基準法第二條第三款規定之「工資」，
        而其每月固定領取的交通加給五百元、會務加給五百元
        及健保人事行政補助一萬一千元，既亦屬被告乙○○於
        「臺中市手工藝業職業工會」從事辦理勞工保險、全民
        健康保險相關業務及工會帳目整理校對等業務工作而獲
        得之報酬，非屬臨時起意，且非與工作無關之給與，已
        如前述，自已符合「勞工因工作而獲得之報酬」、「經
        常性之給與」之要件，而屬勞動基準法第二條第三款之
        工資，不因其名目為「交通加給」、「會務加給」或「
        健保人事行政補助」而有所不同。
      (四)勞工保險局九十五年十一月九日保承職字第Ｚ○○○○
        ○○○○○Ｏ號函亦認定被告乙○○除薪津外，會務加
        給、交通加給、健保人事行政補助費，因係符合「經常
        性之給與」，應納入薪資總額計算，且經核算被告乙○
        ○當時勞保投保薪資依規定應申報為三萬三千三百元，
        該局前以九十四年七月二十九日保承職字第Ｚ○○○○
        ○○○○○Ｏ號函知「臺中市手工藝業職業工會」被告
        乙○○投保薪資若有變動，應自行申報調整其投保薪資
        【詳原審九十五年度易字第一七七四號刑事卷第一六七
        至一八七頁】；另中央健康保險局以九十五年八月四日
        健保承字第Ｚ000000000號函附「臺中市手工
        藝業職業工會」，亦明確記載判別任何名目給與是否屬
        工資，應以原發放之意旨而定，如「臺中市手工藝業職
        業工會」發給被告乙○○之各項獎金、津貼等，確屬勞
        工因工作而獲得之報酬，非屬恩惠性之給與，即應計入
        健保投保金額計算，如薪資所得總額為三萬三千元，健
        保投保金額應以分級表第十七級三萬三千三百元申報，
        亦有上開函文在卷可證【詳原審九十五年度易字第一七
        七四號刑事卷第一四二、一四三頁】，顯然均同此見解
        。
      (五)被告乙○○前因不服勞保局九十四年二月十五日保承職
        字第Ｚ000000000一Ｏ號函有關未予同意其投
        保薪資由二萬一千元調整為二萬四千元之核定，向勞工
        保險監理委員會申請審議主張：其本人所具領之健保行
        政補助款，是由「臺中市手工藝業職業工會」理監事會
        議中決定，將健保行政補助全數納入該單位經常會費中
        ，從中提撥一部分補助款支付會務人員薪資，並檢附該
        單位九十三年度經費歲入決算書、歲出決算書及其九十
        三年度薪資所得扣繳憑單佐證。嗣經勞工保險監理委員
        會審定：原核定撤銷，由勞工保險局查明後另為適法之
        處分。經再派員訪查，據「臺中市手工藝業職業工會」
        常務理事郭永固稱，「臺中市手工藝業職業工會」確經
        理監事同意，將健保行政補助列入被告乙○○之薪資，
        且該費用確屬被告乙○○因工作而獲得之報酬【另據「
        臺中市手工藝業職業工會」常務監事甲○○稱，「臺中
        市手工藝業職業工會」確經理監事同意，將健保行政補
        助款列入被告乙○○之薪資，惟該款項之支出係供被告
        乙○○增僱助理一名之費用，應由被告乙○○支領後給
        與助理】，故勞保局乃恢復被告乙○○投薪資調整為二
        萬四千元，並仍自九十三年四月一日調整生效等情，亦
        有勞工保險局九十五年十一月九日保承職字第Ｚ○○○
        ○○○○○○Ｏ號函附卷可稽【詳原審九十五年度易字
        第一七七四號刑事卷第一六七至一八七頁】，顯然亦認
        定被告乙○○每月固定領取的「健保人事行政補助」一
        萬一千元，係符合「經常性給與」之要件，而屬勞動基
        準法第二條第三款之「工資」。
      (六)至於「臺中市手工藝業職業工會」每月固定發放與被告
        乙○○的「健保人事行政補助」，其經費來源固為中央
        健康保險局的補助款，然依全民健康保險第二、三類投
        保單位運用中央健康保險局補助款注意事項的規定，依
        其補助目的、對象及方式，分為人事行政費用及郵件掛
        號、劃撥或催繳作業費用，是「臺中市手工藝業職業工
        會」以健保局的補助款，作為被告乙○○因辦理健保業
        務得自「臺中市手工藝業職業工會」請領的人事行政費
        用，本即無逾越上開注意事項的規定。且無論被告乙○
        ○請領「健保人事行政補助」的經費來源為何，只要是
        被告乙○○因勞工工作而獲得之報酬，非屬恩惠性之給
        與，即應計入勞保投保薪資及健保投保金額計算，並不
        以其經費來源不同，而受有任何影響，故被告乙○○的
        「健保人事行政補助」經費來源與該款項是否為勞動基
        準法第二條第三款之「工資」係屬二事，不容混淆。
（四）被告乙○○以三萬三千三百元為勞保投保薪資，核算勞保
      部分，被告乙○○每月應自行負擔保險費為四百三十三元
      ，「臺中市手工藝職業工會」每月應負擔保險費為一千五
      百四十八元；被告乙○○以三萬三千三百元為健保投保金
      額，核算健保部分，被告乙○○每月應自行負擔保險費為
      四百五十五元，「臺中市手工藝職業工會」每月應負擔保
      險費為一千六百十八元：
      (一)依照勞工保險條例第十三條及第十五條第一款之規定，
        勞工保險費係採普通事故保險費率及職業災害保險費率
        分別計算，有一定雇主之被保險人，其普通事故保險費
        按被保險人當月之投保薪資百分之六．五計算，其中被
        保險人負擔百分之二十，投保單位負擔百分之七十，其
        餘百分之十，在省由中央政府全額補助，在直轄市由中
        央政府及直轄市政府各補助百分之五；職業災害保險費
        全部由投保單位負擔．另依照就業保險法第四十條規定
        略以，本保險之保險費負擔、保險費繳納，除本法另有
        規定外，準用勞工保險條例及其相關規定辦理。又同法
        第四十一條第二項規定，自就業保險法施行之日起，適
        用就業保險法被保險人之勞工保險普通事故保險費率應
        按被保險人當月之月投保金額薪資百分之一調降之，不
        受勞工保險條例第十三條第一項規定之限制。依照上開
        規定核算被告乙○○除薪津外，會務加給、交通加給、
        健保人事行政補助費，因係符合經常性之給與，應納入
        薪資總額計算，且經核算被告乙○○當時勞保投保薪資
        依規定應申報為三萬三千三百元，本局前以九十四年七
        月二十九日保承職字第Ｚ000000000Ｏ號函知
        「臺中市手工藝職業工會」被告乙○○投保薪資若有變
        動，應自行申報調整其投保薪資。又設若「臺中市手工
        藝職業工會」申報被告乙○○投保薪資為三萬三千三百
        元，「臺中市手工藝業職業工會」應負擔保險費為一千
        五百四十八元，被保險人每月應自行負擔保險為四百三
        十三元等情，有勞工保險局九十五年十一月九日保承職
        字第Ｚ000000000Ｏ號函及勞工保險投保薪資
        調整表附卷可稽【詳原審九十五年度易字第一七七四號
        刑事卷第一六七至一八七頁】。較諸被告乙○○以二萬
        四千元為勞保投保薪資，勞保局據以核算被告乙○○勞
        保部分每月應自行負擔保險費為三百十二元；「臺中市
        手工藝業職業工會」每月應負擔保險費為一千一百十六
        元，顯然為低。迄至九十五年八月四日，被告乙○○再
        行向勞保局申報調整其勞保投保薪資為三萬零三百元止
        ，被告乙○○獲取勞保部分每月少付一百二十一元的保
        險費之財產上不法利益；「臺中市手工藝業職業工會」
        獲取每月少付四百三十二元的保險費之財產上不法利益
        ，足以生損害勞保局核算暨收取保險費的正確性及全體
        被保險人的利益。
      (二)依全民健康保險法第八條及第二十七條規定，「臺中市
        手工藝業職業工會」被告乙○○係屬第一類被保險人，
        保險費計算方式如下：員工及其眷屬負擔部分為投保金
        額保險費率（4.55％）負擔比率（30％）（本人
        ＋眷口數），投保單位負擔部分為投保金額保險費率
        （4.55％）負擔比率（60％）（1＋眷口數）（平
        均眷口數自九十年一月起為0. 78）。健保醫療權益不
        會因投保金額多寡而有差異，如該「臺中市手工藝業職
        業工會」申報員工投保金額為三萬三千三百元，則每月
        該工會應負擔其員工保費一千六百十八元，員工則每月
        自付保費四百五十五元等情，有中央健康保險局中區分
        局九十五年十一月一日健保中承一字第Ｚ○○○○○○
        ○○○號函及全民健康保險投保金額調整表在卷足憑【
        詳原審九十五年度易字第一七七四號刑事卷第一八八至
        一九Ｏ頁】。較諸被告乙○○以二萬四千元為健保投保
        金額，健保局據以核算被告乙○○健保部分每月應自行
        負擔保險費為三百二十八元；「臺中市手工藝職業工會
        」每月應負擔保險費為一千一百六十六元，顯然為低。
        迄至九十五年八月四日，被告乙○○再行向健保局申報
        調整其健保投保金資為三萬零三百元止，被告乙○○獲
        取健保部分每月少付一百二十七元的保險費之財產上不
        法利益；「臺中市手工藝業職業工會」獲取每月少付四
        百五十二元的保險費之財產上不法利益，足以生損害健
        保局核算暨收取保險費的正確性及全體被保險人的利益
        。
（五）被告乙○○對其每月固定領取的薪資總額為三萬三千元，
      卻以二萬四千元申報勞保投保薪資及健保投保金額，顯然
      違反勞工保險條例及全民健康保險法相關規定，知之甚詳
      ，並有行使登載不實之業務文書及詐欺得利之主觀犯意及
      期待可能性：
      (一)觀諸被告乙○○既為「臺中市手工藝業職業工會」負責
        辦理勞工保險、全民健康保險相關業務，對上開勞工保
        險條例及全民健康保險法相關規定，自難諉為不知。且
        被告乙○○於原審審理時陳稱：「（你是否從九十年開
        始向健保局申報的薪資就是三萬三千元？）因為當時觀
        念不清楚，所以沒有如實申報，直到九十二年前後接觸
        勞保局針對職業工會的會員開辦的宣導會，就工會會員
        調薪幅度，認可以每年百分之十五的調薪幅度為申報，
        所以在宣導的過程當中，才知道工資的認定與底薪、所
        得的定義有何差異。）」；「（你何時開始申報成三萬
        三千元？）九十三年三月份，當時我是申報為二萬四千
        元，因為一般而言，我們都是採取漸進式的申報方式，
        我也考量工會支付勞保、健保補助款的成本，所以這樣
        做。」等語【詳原審九十五年度易字第一七七四號刑事
        卷第二Ｏ六、二Ｏ七頁】。足認被告乙○○對勞動基準
        法第二條第三款有關「工資」的認定，及其每月固定領
        取的薪資總額既為三萬三千元，依「勞工保險投保薪資
        分級表」規定之第十七級，須以三萬三千三百元為勞保
        投保薪資及健保投保金額，亦知之甚詳。
      (二)被告乙○○雖以其薪資以多報少，實為減損其個人勞、
        健保權益，而辯稱其並無主觀犯意，然勞保投保薪資及
        健保投保金額係強制規定，不容事業主及被保險人任意
        調整，業如前述，是薪資以多報少，在勞保部分，雖或
        有減損被告乙○○的勞保權益，然保險本係集合多數人
        的經濟力量，於個別保險事故發生時，分擔風險，是被
        告乙○○規避上開強制規定，將其薪資以多報少，除足
        以生損害於勞保局、健保局核算暨收取保險費的正確性
        ，更影響全體被保險人的利益。況健保醫療權益不會因
        投保金額多寡而有差異，則被告乙○○將其薪資以多報
        少，不僅未影響其個人的健保醫療權益，更因其該健保
        局據以核定較低的保險費，而影響全民健康保險費的總
        收入，其理至明。
      (三)至於「臺中市手工藝業職業工會」常務監事甲○○以被
        告乙○○的每月薪資總額為二萬一千元，應以此作為勞
        保投保薪資及健保投保金額，顯係誤認勞動基準法第二
        條第三款有關「工資」的定義，附此說明。
（六）綜上所述，本案事證明確，被告乙○○犯行洵堪認定。
三、論罪科刑：
（一）行使業務登載不實文書之比較新舊法部分：
      被告乙○○為行使業務登載不實文書之行為後，刑法業於
      九十四年二月二日修正公布，於九十五年七月一日施行，
      其中新法修正第二條、第三十三條、第四十一條規定。按
      行為後法律有變更者，適用行為時之法律，但行為後之法
      律有利於行為人者，適用最有利於行為人之法律，現行刑
      法第二條第一項訂有明文。此條規定乃與刑法第一條罪刑
      法定主義契合，而貫徹法律禁止溯及既往原則，係規範行
      為後法律變更所生新舊法律比較適用之準據法，是刑法第
      二條本身雖經修正，但刑法第二條既屬適用法律之準據法
      ，本身尚無比較新舊法之問題，應一律適用裁判時之現行
      刑法第二條規定，以決定適用之刑罰法律，先予辨明。又
      以本次刑法修正之比較新舊法，應就罪刑有關之共犯、未
      遂犯、想像競合犯、牽連犯、連續犯、結合犯，以及累犯
      加重、自首減輕暨其他法定加減原因【如身分加減】與加
      減例等一切情形，綜其全部罪刑之結果而為比較【最高法
      院九十五年五月二十三日著有九十五年度第八次刑庭會議
      決議可資參照】。經查：
    (一)刑法第二百十六條行使第二百十五條之業務文書登載不實
      罪，法定刑得科銀元五百元以下罰金，依修正後刑法施行
      法增訂第一條之一：「中華民國九十四年一月七日刑法修
      正施行後，刑法分則編所定罰金之貨幣單位為新臺幣。九
      十四年一月七日刑法修正時，刑法分則編未修正之條文定
      有罰金者，自九十四年一月七日刑法修正施行後，就其所
      定數額提高為三十倍。但七十二年六月二十六日至九十四
      年一月七日新增或修正之條文，就其所定數額提高為三倍
      」及刑法第三十三條第五款修正為：「主刑之種類如下：
      五、罰金：新臺幣一千元以上，以百元計算之」等規定觀
      之，依修正後之法律，刑法第二百十六條行使第二百十五
      條業務文書登載不實罪所得科處之罰金刑最高為新臺幣一
      萬五千元、最低為新臺幣一千元，然依被告行為時之刑罰
      法律，即罰金罰鍰提高標準條例第一條前段規定之提高倍
      數十倍及修正前刑法第三十三條第五款規定之罰金最低額
      一元計算，最高為銀元五千元，最低額為銀元十元，若換
      算為新臺幣，最高額雖與新法同為新臺幣一萬五千元，然
      最低額僅為新臺幣三十元。因此，比較上述修正前、後之
      刑罰法律，自以被告行為時關於科處罰金刑之法律較有利
      於被告。
    (二)修正前刑法第四十一條第一項前段規定為：「犯最重本刑
      為五年以下有期徒刑以下之刑之罪，而受六個月以下有期
      徒刑或拘役之宣告，因身體、教育、職業、家庭之關係或
      其他正當事由，執行顯有困難者，得以一元以上三元以下
      折算一日，易科罰金。」；又被告行為時之易科罰金折算
      標準，修正前罰金罰鍰提高標準條例第二條【現已刪除】
      規定，就其原定數額提高為一百倍折算一日，則本件被告
      乙○○行為時之易科罰金折算標準，應以銀元一百元、二
      百元、三百元折算一日，經折算為新臺幣後，應以新臺幣
      三百元、六百元、九百元折算為一日。修正後刑法第四十
      一條第一項前段規定則為：「犯最重本刑為五年以下有期
      徒刑以下之刑之罪，而受六個月以下有期徒刑或拘役之宣
      告者，得以新臺幣一千元、二千元或三千元折算一日，易
      科罰金。」比較修正前後之易科罰金折算標準，以被告行
      為時關於易科罰金之規定，較有利於被告。
    (三)綜合上述各條文修正前、後之比較，揆諸前揭最高法院決
      議及修正後刑法第二條第一項前段、後段規定之「從舊、
      從輕」原則，被告自應適用其行為時之法律，即修正前刑
      法之相關規定、罰金罰鍰提高標準條例第一條前段及修正
      前罰金罰鍰提高標準條例第二條規定，予以論處。
（二）詐欺得利之接續犯行【詳如後述】，既持續至刑法修正施
      行後之九十五年八月四日，自應直接適用修正施行後之刑
      法相關規定，並無新舊法比較之問題，附此說明。
（三）被告乙○○就行使登載不實之勞工保險投保薪資調整表暨
      全民健康保險投保金額調整表，核其所為係犯刑法第二百
      十六條行使第二百十五條之業務登載不實文書罪。被告乙
      ○○於業務文書登載不實後復持以行使，其登載不實之低
      度行為，為行使之高度行為所吸收，不另論罪。而被告乙
      ○○以上開詐術而使自己及「臺中市手工藝業職業工會」
      ，均得到少付勞、健保保險費之財產上不法利益，核其所
      為係犯刑法第三百三十九條第二項之詐欺得利罪。被告於
      九十三年三月三十一日，虛偽填載勞工保險投保薪資調整
      表暨全民健康保險投保金額調整表後，即每月接續利用勞
      保局、健保局承辦人員的錯誤，而詐得少付勞、健保保險
      費之財產上不法利益，至九十五年八月四日被告乙○○再
      行向勞保局、健保局申報調整其勞保投保薪資及健保投保
      金額為三萬零三百元止，顯係分別基於同一詐欺得利犯意
      下之接續行為，僅侵害相同法益，分別論以一詐欺得利罪
      。上開勞工保險投保薪資調整表暨全民健康保險投保金額
      調整表，係將勞保投保薪資及健保投保金額之調整，合併
      編列在同一表格及欄位，且因勞保投保薪資與健保投保金
      額，均以勞動基準法第二條第三款之「工資」作為計算標
      準，故由申報人以一式二份的填載方式，同時向勞保局及
      健保局作勞保投保薪資及健保投保金額之調整，故被告乙
      ○○實係以一行為同時行使業務上登載不實之勞工保險投
      保薪資調整表暨全民健康保險投保金額調整表，同時觸犯
      二個行使業務登載不實文書罪，係屬想像競合犯，應從一
      論處行使業務登載不實文書罪。又被告乙○○以一施用詐
      術行為，同時向勞保局、健保局詐得少付保險費之財產上
      不法利益，同時觸犯二個詐欺得利罪，係屬想像競合犯，
      應從一論處詐欺得利罪。
（四）被告乙○○行使業務登載不實文書之目的，在於詐得少付
      勞、健保保險費之財產上不法利益，所犯行使業務登載不
      實文書罪與詐欺得利罪，於刑法九十四年二月二日修正公
      布，九十五年七月一日施行前，本應依修正前刑法第五十
      五條後段牽連犯規定，從一重論擬。然本次刑法修正業已
      廢除牽連犯的規定，而修正前刑法牽連犯之要件，為一行
      為犯一罪名，而其方法行為或結果行為另犯他罪名，因此
      須其先行為與後行為均發生於刑法修正施行前，始得依刑
      法修正施行前牽連犯之規定論擬，若先行為發生於刑法修
      正施行前，後行為發生於刑法修正施行後，此時因後行為
      只適用修正施行後之刑法，自應依修正施行後之刑法規定
      併合處罰。被告乙○○接續詐欺得利之犯罪時間，已持續
      至刑法修正施行後之九十五年八月四日，應直接適用修正
      施行後之刑法相關規定，業如前述，是其所犯行使業務登
      載不實文書及詐欺得利罪名，揆諸上開說明，自應分論併
      罰。
（五）被告乙○○於業務上作成之勞工保險投保薪資調整表暨全
      民健康保險投保金額調整表，虛偽登載勞保投保薪資調整
      後為二萬四千元，並於翌日持以行使向勞保局申請調整勞
      保投保薪資，致有實質審查權限的勞保局承辦人員陷於錯
      誤，誤認被告乙○○的勞保投保薪資確為二萬四千元，並
      據以核算被告乙○○勞保部分每月應自行負擔保險費為三
      百十二元；「臺中市手工藝業職業工會」每月應負擔保險
      費為一千一百十六元，較諸被告乙○○以三萬三千三百元
      為勞保投保薪資，核算勞保部分，被告乙○○每月應自行
      負擔保險費為四百三十三元，「臺中市手工藝業職業工會
      」每月應負擔保險費為一千五百四十八元，迄至九十五年
      八月四日，被告乙○○再行向勞保局申報調整其勞保投保
      薪資為三萬零三百元止，被告乙○○獲取勞保部分，每月
      少付一百二十一元的保險費之財產上不法利益；「臺中市
      手工藝業職業工會」獲取每月少付四百三十二元的保險費
      之財產上不法利益之行使業務登載不實文書及詐欺得利部
      分，聲請簡易判決處刑意旨雖未論及，然既與上開聲請簡
      易判決處刑部分，分別有想像競合犯裁判上一罪關係，本
      為聲請簡易判決處刑效力所及，本院自應併予審理。
四、原審審理結果，認：
（一）被告犯上述之罪，依刑法第二條第一項前段、第二百十六
      條、第二百十五條、第三百三十九條第二項、第一項、第
      五十五條、第四十一條第一項前段、（修正前）第四十一
      條第一項前段、（修正前）第五十一條第五款、第七十四
      條第一項第一款，刑法施行法第一條之一，罰金罰鍰提高
      標準條例第一條前段、（修正前）第二條，現行法規所定
      貨幣單位折算新臺幣條例第二條等規定，並審酌被告乙○
      ○並無任何刑事前案紀錄，有臺灣高等法院被告前案紀錄
      表附卷可稽，堪認其犯案前品行尚佳，並斟酌被告乙○○
      犯罪動機固在使自己及「臺中市手工藝業職業工會」少付
      勞、健保保險費，然就勞保部分亦確實因高薪低報而減損
      其個人勞保權益，且被告乙○○及「臺中市手工藝業職業
      工會」少付之勞、健保保險費不高，被告乙○○詐得之財
      產上利益並非甚鉅，被告乙○○犯後猶飾詞否認之態度等
      一切情狀，各量處有期徒刑二月，並分別依修正前刑法第
      四十一條第一項前段、修正前罰金罰鍰提高標準條例第二
      條、現行法規所定貨幣單位折算新臺幣條例第二條規定及
      修正後刑法第四十一條第一項前段規定，諭知易科罰金之
      折算標準。
（二）依刑法第五十一條規定定應執行刑時，裁判確定前犯數罪
      ，其中一罪在新法施行前者，亦應為刑法新舊法之比較【
      最高法院九十五年五月二十三日第八次刑事庭會議決議可
      資參照】。被告乙○○於裁判確定前犯行使業務登載不實
      文書罪及詐欺得利罪，其中行使業務登載不實文書罪係於
      九十五年七月一日前犯之，而刑法第五十一條業於九十四
      年二月二日修正公布，並於九十五年七月一日施行，修正
      前刑法第五十一條第五款規定：「數罪併罰，分別宣告其
      罪之刑，依左列各款定其應執行者：五、宣告多數有期徒
      刑者，於各刑中之最長期以上，各刑合併之刑期以下，定
      其刑期。但不得逾二十年。」；修正後刑法第五十一條第
      五款規定：「數罪併罰，分別宣告其罪之刑，依下列各款
      定其應執行者：五、宣告多數有期徒刑者，於各刑中之最
      長期以上，各刑合併之刑期以下，定其刑期。但不得逾三
      十年。」比較結果，修正後刑法並非較有利於被告乙○○
      ，依刑法第二條第一項前段之規定，應依修正前刑法第五
      十一條第五款規定，定應執行之刑為有期徒刑三月。
（三）又衡諸定執行刑之立法意旨，除為執行刑之方便，並係為
      受刑人之利益，若受刑人所犯各罪，易科罰金之折算標準
      不同時，自應依刑法第二條第一項但書規定，擇有利於受
      刑人之折算標準【最高法院八十四年臺非字第四五二號判
      決參照】。被告乙○○所犯上開二罪，分別依修正前刑法
      第四十一條第一項前段、修正前罰金罰鍰提高標準條例第
      二條及現行法規所定貨幣單位折算新臺幣條例第二條規定
      及修正後刑法第四十一條第一項前段，諭知不同之易科罰
      金折算標準，即行使業務登載不實文書部分，係以銀元三
      百元即新臺幣九百元折算有期徒刑一日；詐欺得利部分，
      係以新臺幣一千元折算有期徒刑一日。揆諸上開說明，自
      應依修正前刑法第四十一條第一項前段、修正前罰金罰鍰
      提高標準條例第二條及現行法規所定貨幣單位折算新臺幣
      條例第二條規定，諭知定執行刑後之有期徒刑易科罰金折
      算標準，以銀元三百元即新臺幣九百元折算一日，附此說
      明。
（四）按犯罪在刑法修正施行前，刑法修正施行後，緩刑之宣告
      ，應適用修正施行後刑法第七十四條之規定【最高法院九
      十五年五月二十三日第八次刑事庭會議決議參照】。被告
      乙○○前未曾因故意犯罪受有期徒刑以上刑之宣告，有臺
      灣高等法院被告前案紀錄表附卷可稽，其因一時失慮，偶
      罹刑典，且犯罪所生危害並非甚鉅，經此偵審程序之教訓
      ，當能知所警惕，信無再犯之虞，本院認所宣告之刑，以
      暫不執行為適當，併依修正後刑法第七十四條第一項第一
      款規定，宣告緩刑二年，以啟自新，並觀後效。
五、經核原審判決認事用法及量刑均稱妥適。被告上訴仍執前詞
    ，否認犯行，及檢察官上訴意旨認本件量刑過輕等，指摘原
    判決不當，均不足取。因此本案被告及檢察官上訴，均無理
    由，應俱予駁回。
據上論斷，應依刑事訴訟法第三百六十八條，判決如主文。
本案經檢察官吳文忠到庭執行職務。
中　　華　　民　　國　　96　　年　　4 　　月　　11　　日
            刑事第八庭    審判長法　官  羅  得  村
                                法　官  劉  榮  服
                                法　官  張  靜  琪
上列正本證明與原本無異。
不得上訴。
                                書記官  陳  妙  瑋
中　　華　　民　　國　　96　　年　　4 　　月　　11　　日
附錄本案論罪科刑法條全文：
中華民國刑法第二百十六條
行使第二百十條至第二百十五條之文書者，依偽造、變造文書或
登載不實事項或使登載不實事項之規定處斷。
中華民國刑法第二百十五條
從事業務之人，明知為不實之事項，而登載於其業務上作成之文
書，足以生損害於公眾或他人者，處三年以下有期徒刑、拘役或
五百元以下罰金。
中華民國刑法第三百三十九條
意圖為自己或第三人不法之所有，以詐術使人將本人或第三人之
物交付者，處五年以下有期徒刑、拘役或科或併科一千元以下罰
金。
以前項方法得財產上不法之利益或使第三人得之者，亦同。
前二項之未遂犯罰之。
